【裁判字號】    88,上訴,4286
【裁判日期】    890329
【裁判案由】    妨害自由等
【裁判全文】
臺灣高等法院刑事判決                  八十八年度上訴字第四二八六號
    上  訴  人
    即  被  告  丁○○
    選任辯護人  劉昌崙
                江雅萍
                林聖彬
    上  訴  人
    即  被  告  乙○○
右上訴人，因妨害自由等案件，不服臺灣台北地方法院，八十七年度訴字第一四四五
號，中華民國八十八年九月二十九日第一審判決（起訴案號：臺灣台北地方法院檢察
署八十七年度偵字第三六六五號）提起上訴，本院判決如左：
    主      文
上訴駁回。
    事      實
一、丁○○與戊○○及甲○○間有新台幣 (下同)二百多萬元之債務糾紛，因該等款
    項中有部分來自張美華，丁○○乃與張美華之子黃文彬之友人乙○○共同基於概
    括之犯意聯絡，二人先併與黃文彬基於共同之犯意聯絡，於八十七年一月八日下
    午五時二十分許，帶甲○○至戊○○台北縣土城市○○路○段一二六巷五十七號
    八樓住處追討債務，因戊○○拒不開門，黃文彬於同日下午六時許先攜甲○○至
    樓下等候，丁○○、乙○○則利用戊○○之子於同日夜間八時許返家之際。無故
    侵入洪某上開住宅（侵入住宅部分未據告訴），由丁○○以「你小孩還小，若不
    隨我們出去會有麻煩。」等語脅迫戊○○，使洪某不得不隨之離開上址而置於渠
    等實力支配之下，而以非法方法剝奪洪某之行動自由，迄同日夜間十點多戊○○
    於甲○○所簽發面額二百二十萬元、到期日八十七年一月十日之本票「出票人」
    欄簽名後，始為丁○○、乙○○及黃文彬釋放。嗣丁○○屆期未能取得上開款項
    ，得知戊○○於八十七年一月十三日上午因案至台灣板橋地方法院（以下簡稱板
    橋地院）出庭應訊，乃復於該日上午與乙○○及另一姓名年籍不詳之成年男子基
    於共同之犯意聯絡，由乙○○及該男子於該日上午十時許至板橋地院門口阻止戊○○離去，通知丁○○於中午十二時許到達板橋地院，要求戊○○先給付其一百
    萬元，雙方步行至台北縣板橋市○○路中正國中對面某餐廳門口，迄同日下午一
    時許戊○○仍未同意，乙○○及該姓名年籍不詳男子即分持行動電話及徒手毆打
    戊○○，並協助丁○○將戊○○架上計程車離去，而非法剝奪洪某之行動自由，
    迄同日下午五時許戊○○於台北市政府警察局萬華分局桂林路派出所（以下簡稱
    桂林路派出所），同意與丁○○備案因財務糾紛互毆和解，並於丁○○所製作，
    同意於八十七年一月二十一日償還一百萬元，餘款分期每月清償二十萬元之還款
    切結書之「債務人」欄簽名後，始為丁○○釋放。
三、案經被害人戊○○訴由台北市政府警察局報請台灣台北地方法院檢察署檢察官偵
    理      由
一、訊據被告丁○○、乙○○均矢口否認上開犯行，被告丁○○辯稱：伊並不認識乙○○及童小偉，八十七年一月八日伊與甲○○一同去找戊○○，與另二、三名年
    輕男子一起進入大樓，按鈴後楊福樹開門，一年輕男子與伊進入洪家，戊○○表
    示有小孩子在不方便講話，始與伊下樓至附近小吃店商談，與甲○○在小吃店共
    同簽發本票予伊，下樓後數年輕人即不知去向，另八十七年一月十三日伊係於上
    午十時許獨自一人去板橋地院等戊○○，談到下午二、三時，伊提議至派出所處
    理，戊○○自願與伊直接搭乘計程車前往派出所，伊未毆打戊○○，也未與之互
    毆；被告乙○○則辯稱：伊並不認識丁○○，因友人黃文彬之母張美華稱戊○○
    欠其二、三十萬元，伊始與黃文彬至洪家要債，與丁○○將戊○○帶下樓後，叫
    黃文彬過來要債，洪某稱要直接和張美華商談債務，伊即與黃文彬先行離去，八
    十七年一月十三日伊則根本未至板橋地院云云。
二、惟查，被告丁○○、乙○○於八十七年一月八日剝奪告訴人戊○○行動自由之犯
    行，業據告訴人戊○○指訴歷歷，核與目睹證人即告訴人之妻楊琦慧、告訴人之
    小舅子楊福樹於偵查中及原審訊問時證述之情節相符，且查：
    （一）本案實係因系爭債務中有部分款項係案外人張美華提供被告丁○○，張美
          華之子共犯黃文彬始邀集友人被告乙○○、童小偉等人共同向告訴人洪志
          聖討債等情，業據同案被告童小偉供承在卷，衡情被告童小偉與被告王慶
          利及共犯黃文彬係朋友關係，經原審當庭勘驗戊○○上開住所電梯內監視
          攝影機於八十七年一月二十二日攝錄之錄影帶，得知當日被告乙○○及共
          犯黃文彬亦與之共同至戊○○住處，被告童小偉並仍表示毀損犯行與被告
          乙○○及共犯黃文彬無涉，堪認渠等間應無何怨隙可言，被告童小偉自無
          另行杜撰上開情節之可能。參以案外人甲○○前因償還系爭債務交付被告
          丁○○之面額二百二十萬元支票，係經由案外人張美華之帳戶提示後遭退
          票等情，亦據被告丁○○於八十七年五月十一日答辯狀中陳述明確，並有
          該支票及退票理由單影本各一紙附卷可稽，加以被告丁○○、乙○○、共
          犯黃文彬、案外人甲○○四人於八十七年一月八日下午五時二十分許，一
          起進入告訴人戊○○上開住所之電梯上樓，同日下午五時四十二分四人共
          乘電梯下樓，五時四十六分四人又進入電梯上樓，同日下午六時許共犯黃
          文彬與案外人甲○○二人進入電梯下樓，八時零二分被告丁○○、乙○○
          及告訴人戊○○始一起進入電梯下樓等情，並據原審當庭勘驗告訴人洪志
          聖上開住所電梯內監視攝影機於八十七年一月八日攝錄之錄影帶無訛，當
          日被告丁○○、乙○○、共犯黃文彬及案外人甲○○四人中，僅由案外人
          甲○○於戊○○住處「美麗宏國社區Ｂ區」訪客暨施工人員登記簿上簽名
          ，業經證人張德銘供證（本院八十九年一月二十九日訊問筆錄），復有上
          開登記簿影本二紙附卷可稽，則系爭債務既與案外人張美華有關，被告沈
          聰敏、乙○○、張美華之子共犯黃文彬、案外人甲○○四人當日進入社區
          時僅由案外人甲○○一人簽名，四人又一起乘坐電梯上樓、下樓、再上樓
          後，由共犯黃文彬與案外人甲○○一起先下樓，再由被告丁○○、乙○○
          帶告訴人戊○○下樓，被告丁○○、乙○○與共犯黃文彬係共同至告訴人
          戊○○住處向洪某討債一節，自臻炯然。共犯黃文彬及案外人張美華所證
          渠等不認識被告丁○○云云，僅為迥護之詞，不足採信。
    （二）被告丁○○及乙○○於八十七年五月十一日檢察官訊問時，係分別辯稱「
          「伊係自己一人或與甲○○至洪家要債」及「伊完全沒去洪家討過債」，
          案外人甲○○亦與之配合而證稱「當天只有伊與丁○○二人，並未遇見其
          他人向戊○○要債」等語，顯然當時渠等均否認八十七年一月八日除被告
          丁○○及案外人甲○○外，尚有其他人士至洪某上開住所要債；經檢察官
          當庭提示渠等被告乙○○於八十七年一月二十九日在「美麗宏國社區Ｂ區
          」訪客暨施工人員登記簿上之簽名，被告乙○○始改稱「伊係去找友人黃
          文彬」，並於原審初次訊問時陳稱「當晚八時許伊至洪家載黃文彬，屋內
          除黃文彬及戊○○之家人，尚有包括丁○○在內之三男子，黃文彬隨即和
          伊先行離去」等語，被告戊○○、案外人甲○○亦配合分別改稱「與二、
          三年輕男子進入大樓，一年輕男子與伊進入洪家，下樓後即不知去向」及
          「下午四、五點我們至洪家，幾分鐘後又來了包括乙○○在內之二年輕人
          ，六點多伊獨自離開買飲料，喝完飲料看見丁○○與戊○○走出來，二年
          輕人表示來要債」云云；迄原審當庭勘驗告訴人戊○○上開住所電梯內監
          視攝影機於八十七年一月八日攝錄之錄影帶，被告乙○○又改稱「伊和黃
          文彬至洪家要債，伊進入洪家時黃文彬已先下樓，伊和丁○○將戊○○帶
          下樓，才叫黃文彬過來要債」等語，顯然被告丁○○、乙○○及案外人王
          季霖均係隨證據調查程度而臨訟構詞陳述，並始終矯飾渠等間之關係，則
          衡情當日被告丁○○、乙○○二人若非確如告訴人戊○○及證人楊琦慧、
          楊福樹所述，係強行侵入洪某住所，並以非法方法迫使洪某與之離去，豈
          有撰詞掩飾渠等一起至告訴人戊○○家中要債及協洪某離去之必要？又被
          告丁○○、乙○○及共犯黃文彬、證人甲○○當日於下午五時二十分許即
          到達戊○○住所，迄同日夜間八時零二分被告丁○○、乙○○始協告訴人
          戊○○離去等情，前已敘明，則告訴人戊○○若同意被告丁○○、乙○○
          進入其住所，並自願與渠等離去，又何有從五時二十分許拖至八時左右，
          始讓被告丁○○、乙○○進入住所並與之離去之可能？被告丁○○、王慶
          利確係強行侵入告訴人戊○○住處，並以脅迫方式迫使洪某與之離去而剝
          奪其行動自由等情，自亦臻明確。案外人甲○○上開證言自亦僅係迥護之
          詞，諉無足採。
三、次查被告丁○○、乙○○與另一姓名年籍不詳成年男子於八十七年一月十三日剝
    奪告訴人戊○○行動自由之犯行，業據告訴人戊○○指述綦詳，核與證人楊琦慧
    、楊福樹於原審到庭證述之情節相符，其中八十七年一月十三日告訴人戊○○於
    板橋地院門口係先為二年輕人阻止離去，被告丁○○隨後始到場處理一節，並據
    證人即為案外人楊福樹帶路至板橋地院之鄰人邱張美琴於原審到庭結證明確（按
    證人邱張美琴當庭雖稱未見過被告乙○○，然亦表示即使其再見到該二年輕男子
    ，亦不清楚可否指認等語），告訴人戊○○為被告丁○○、乙○○及上開不詳男
    子帶走後，洪某之妻楊琦慧曾至現場附近「隆冠防盜門窗」店舖借用電話報警，
    隨後並至台北縣警察局土城分局廣福派出所報案等情，亦據「隆冠防盜門窗」老
    闆娘林宴及廣福派出所承辦員警林志忠證述綦詳，並有台北縣警察局受理民眾報
    案紀錄簿影本一紙附卷可稽，則衡情告訴人若係自願與被告丁○○至警局商談債
    務，而非遭被告丁○○、乙○○及上開不詳男子以暴力方式帶走，其妻楊琦慧豈
    有立即報警處理之必要？參以被告丁○○與告訴人於下午三點多到達桂林派出所
    時，告訴人有流血受傷，且傷勢明顯等情，並據證人即桂林派出所承辦警員丙○○結證無訛，且有台北市政府警察局萬華分局派出所員警工作紀錄簿（登載「雙
    方因財務糾紛引起互毆受傷」等語）影本一紙及台北縣立板橋醫院驗傷診斷書一
    紙在卷足憑，而被告丁○○於原審八十八年五月五日庭訊時，業明白供述其於板
    橋地院與告訴人戊○○商談債務時，告訴人戊○○身上並未受傷，車子直接開到
    萬華分局等語，則衡情若非其與被告乙○○及上開不詳男子毆打告訴人戊○○，
    洪某自願隨之前往警局商談債務，又豈有於途中無緣無故受傷流血之可能？是告
    訴人於八十七年一月十三日在板橋地院附近係遭被告丁○○、乙○○及上開不詳
    男子以暴力方式強行帶走等情，自臻明確。綜上所述，被告丁○○、乙○○上開
    所辯均為卸責之詞，洵無足採。此外，渠等犯行並有切結書及本票影本各一紙附
    卷可稽，事證明確，被告丁○○、乙○○之犯行均應堪認定。
四、核被告丁○○、乙○○所為，均係犯刑法第三百零二條第一項之剝奪他人行動自
    由罪。被告丁○○、乙○○就渠等先後二次犯行，分別並與黃文彬及另一姓名年
    籍不詳成年男子間，有犯意之聯絡及行為之分擔，均應論以刑法第二十八條之共
    同正犯。被告丁○○、乙○○先後二次犯行，時間緊接，方法類似，觸犯構成要
    件相同之罪名，顯係基於概括犯意為之，為連續犯，應依刑法第五十六條之規定
    論以一罪，並均加重其刑。原審以上訴人罪證明確，適用刑法第二十八條、第五
    十六條、第三百零二條第一項，罰金罰鍰提高標準條例第一條前段，審酌被告二
    人犯罪動機、目的、手段、品行、所生危害及犯罪後之態度等一切情狀，分別量
    處有期徒刑拾月，認事用法均無不合，量刑亦屬適當，上訴論旨，猶執陳詞，空
    言否認犯罪，指摘原判決不當，為無理由，應予駁回。
據上論斷，應依刑事訴訟法第三百六十八條，判決如主文。
本案經檢察官費玲玲到庭執行職務。
中    華    民    國    八十九    年      三        月      二十九      日
                            臺灣高等法院刑事第十一庭
                                審判長法  官  楊  照  男
                                      法  官  王  詠  寰
                                      法  官  楊  炳  禎
右正本證明與原本無異。
如不服本判決應於收受送達後十日內向本院提出上訴書狀，其未敘述上訴之理由者並
得於提起上訴後十日內向本院補提理由書（均須按他造當事人之人數附繕本）。
                                      書記官  廖  素  花
中    華    民    國    八十九    年      四        月        一        日
附錄：本案論罪科刑法條全文
刑法第三百零二條第一項
私行拘禁或以其他非法方法，剝奪人之行動自由者，處五年以下有期徒刑、拘役或三
百元以下罰金。


司法院資訊處製作；財團法人民間司法改革基金會備份。
